【裁判字號】    94,上,1
【裁判日期】    950118
【裁判案由】    請求返還無權占有等
【裁判全文】
福建高等法院金門分院民事判決             94年度上字第1號
上  訴  人  乙○○○○○○○○○○○○
訴訟代理人  甲○○
被上訴人    丙○○
被上訴人    戊○○
被上訴人    丁○○
上列三人共同
訴訟代理人  陳素鶯律師
上列當事人間請求請求返還無權占有等事件，上訴人對於中華民
國93年12月14日福建金門地方法院93年度訴字第11號第一審判決
提起上訴，本院於94年12月20日言詞辯論終結，判決如下：
    主  文
上訴駁回。
原判決主文第一項、二項所命返還土地，減縮並更正為：
「上訴人應將坐落金門縣金湖鎮○○○段三七一地號，地目旱，
面積為一○五五‧六二平方公尺上，如附圖所示Ａ－Ｂ－Ｃ－Ｄ
－Ｅ－Ｆ－Ａ面積八一‧四○Z 平方公尺、Ｇ－Ｈ－Ｉ－Ｊ－Ｋ
－Ｌ－Ｍ－Ｇ面積九○‧三五平方公尺、Ｉ－Ｒ－Ｓ－Ｔ－Ｕ－
Ｆ１－Ｅ１－Ｖ－Ｗ－Ｊ－Ｉ面積二七九‧八○平方公尺、Ｎ－
Ｏ－Ｐ－Ｑ－Ｎ面積七‧四三平方公尺、Ｗ－Ｖ－Ｙ－Ｘ－Ｗ面
積十八‧○六平方公尺、Ｅ１－Ｆ１－Ｇ１－Ｈ１－Ｄ１－Ｅ１
面積十五‧五一平方公尺、Ｚ－Ａ１－Ｂ１－Ｃ１－Ｚ面積三○
‧三二平方公尺之建物拆除並將地上物搬遷，返還全部土地予被
上訴人。」
原判決主文第三項所命給付之金額，減縮為「（上訴人應給付被
上訴人）新臺幣柒萬玖仟壹佰柒拾貳元，及自民國九十二年八月
十六日起至返還前開土地之日止，按每月新臺幣參仟貳佰玖拾玖
元計算之損害金。」
第二審訴訟費用（除減縮部分外）由上訴人負擔。
    事實及理由
壹、程序方面：上訴人經合法通知，無正當理由，未於言詞辯論
    期日到場，核無民事訴訟法第386 條各款所列情形，爰依被
    上訴人之聲請，由其一造辯論而為判決。
貳、被上訴人起訴主張：座落於金門縣金湖鎮○○○段三三○及
    三七一等地號之土地（下稱系爭土地）為被上訴人所有，而
    為金門縣政府所占用，其中三三○號土地，並經金門縣政府
    出租予被告乙○○○○○○○○○○○○使用，且被告亦在
    該筆土地上搭蓋建物，充當辦公室使用，租期至九十二年七
    月十五日止，嗣九十年八月間，金門縣政府將該二筆土地歸
    還於原告等三人，經申請複丈，始發現系爭三七一號土地亦
    遭被告占用，原告三人遂催促被告返還系爭土地，惟被告置
    之不理。故被告並無合法權源使用系爭原告之土地，實已妨
    害原告對系爭土地之所有權，原告自得依民法第第七百六十
    七條之規定，請求被告應將系爭土地上之建築物拆除，並將
    砂石等地上物搬遷，回復原狀後返還土地予原告三人，並依
    民法第一百七十九條之規定，請求被告應給付原告新臺幣（
    下同）二十二萬三千六百七十四元，及自九十二年八月十六
    日起至返還系爭土地予原告之日止，按月連帶給付相當於租
    金之不當得利每月一萬二千元予原告。並陳明願供擔保，請
    准宣告假執行。並聲請履勘現場及提出金門縣政府（九一）
    府財字第九一○五六七四號函影本、系爭土地土地謄本正本
    、地籍圖謄本正本、八十八年公字第三八號公證書繕本各一
    份。
參、上訴人未於言詞辯論期日到場，據其於準備程序中之聲明及
    陳述略以：上訴人則以：就系爭三三○地號土地：被告就該
    土地，雖有向金門縣政府承租之事實，但僅有承租及支付租
    金，並無占有使用之事實。就系爭三七一地號土地：於七十
    年間，曾向縣政府請求購買，有經過議價，但沒有交納價金
    ，且系爭三七一號土地上面有被告之建物，原告依耕種時效
    取得有爭議，該土地係由縣政府土地重劃之劃餘地，原告依
    安輔條例取得所有權有問題。並提出金門縣政府七十六年十
    月二日（七六）撫財九九七三號、七十六年六月十八日（七
    六）撫建字第五七五○號、七十六年十二月（七六）撫財字
    第一三二四二號、七十七年一月（七七）撫財字第○四七四
    號、八十六年四月十日（八六）府財字第○六五六七號簡便
    行文表、經濟部編號九六｜00000000工廠登記證、
    金門縣商業會（九三）商總字第○○四六號會員證書、金門
    縣府營利事業登記證、金門縣政府讓售座落金湖鎮料羅村太
    湖劃三七一號縣有公地議價紀錄、金門縣政府九十二年十二
    月十二日府財產字第○九二○○四八五○九號函附之租賃契
    約書影本各一份等情置辯。
肆、原審法院判決「被告應將坐落金門縣金湖鎮○○○段三七一
    地號，地目旱，面積為一○五五‧六二平方公尺上如附圖甲
    所示面積為八○‧九九平方公尺之建物拆除並將地上物搬遷
    ，返還全部土地予原告。被告應將坐落金門縣金湖鎮○○○
    段三三○地號，地目旱，面積為一○六二‧三三平方公尺上
    之地上物搬遷，返還全部土地予原告。被告應給付原告新臺
    幣拾伍萬捌仟捌佰肆拾陸元，及自民國九十二年八月十六日
    起至返還前開二筆土地之日止，按每月新臺幣陸仟陸佰拾玖
    元計算之損害金。」上訴人聲明不服，求為原判決廢棄並駁
    回假執行之聲請。被上訴人則求為駁回上訴。另於本院審理
    期間（九十四年五月五日）上訴人已將坐落金門縣金湖鎮○
    ○○段三三○地號之土地以現狀點交由被上訴人接管；被上
    訴人則限縮關於坐落金門縣金湖鎮○○○段三三○地號之土
    地之相當租金之損害，不再請求。
伍、兩造爭執事項之論斷：
I、兩造不爭執之事項：
一、系爭土地三三○地號為被上訴人所有，並由上訴人點交返還
    被上訴人。
二、上訴人占有使用系爭三七一號土地，且為現占有人。
II、本件主要爭點除限縮部分，及上訴人仍執原審所稱否定被上
  訴人取得系爭土地之過程不合法外，餘如原審法院於程序與兩
  造協議整理爭點，如下：
一、被上訴人是否為系爭三七一地號土地之所有權人。
二、就拆屋還地部分而言，本件爭點為上訴人占有使用系爭三七
    一地號，是否有合法之占有權源？
三、就不當得利部分，上訴人占有使用三七一號土地部分，雖不
    爭執，但主張被上訴人請求之金額過高，是此部分爭點在於
    相當於租金之損害之計算標準。
III、法院之判斷：
一、被上訴人是否為系爭三七一地號土地所有權人？
（一）按當事人依土地登記法令完成登記之事實存在時，於生活
      經驗法則上，通常即可彰顯該登記所示權利之內容存在，
      故可推定該權利存在。蓋土地登記係根據許多原始資料如
      當事人之公告等始能作成，是就土地登記謄本之登記名義
      ，理應具有公示及公信效力，準此，倘否認登記內容所示
      權利之人，應主張並證明該項登記內容有無效情事存在，
      始能排除該項經驗法則之適用，苟否定之人所為之主張與
      舉證，尚不足使受訴法院確信其所主張例外情事為真實時
      ，自難推翻前開推定。
（二）經查系爭三七一號土地，本院依職權向金門縣地政局調閱
      ，經該局於九十三年九月二十日以地籍字第○九三○○○
      四五五三號函回覆本院，經核系爭二筆土地，均係經福建
      省金門縣地政事務所於八十八年九月十六日以（八八）地
      登字第四一四○號公告（期間自八十八年九月二十四日至
      八十九年三月二十三日），取得原因均為「發還」，而系
      爭土地於九十年七月四日調處會議時，由該會議紀錄記載
      ：「本案經地政局審查屬重劃前有案可稽之土地符合內政
      部八十四年八月十日台（八四）內地字第八四八一三七三
      號函示有關條文適用疑義彙整表第二點會商結論。准依地
      政局依所擬分配表對照清冊辦理發還登記。」，而由金門
      縣太湖鎮農地重劃土地所有權人原有土地與新劃配土地對
      照清冊表可知，系爭土地於重劃後歸於吳連吁所有，並有
      土地登記謄本可按，而系爭土地嗣因繼承分割協議而由被
      上訴人等三人共有，此有該函附之繼承系統表及遺產分割
      協議書影本各乙份附卷可參，是本件被上訴人主張系爭土
      地乃因重劃取得，揆諸首開判決意旨說明，自分配結果確
      定之日起，即視為其原有之土地。準此，被上訴人主張其
      為系爭土地之所有權人，其主張堪以採信。
（三） 至上訴人辯稱：土地登記簿並沒有登記重劃前為原告所
       有，是沒有分配的土地，當時取得登記之調處紀錄並沒
       有任何證人，調處過程草率，重劃前太湖段第二○號土
       地對照清冊中，記載國有，所有權人吳連吁放棄承租，
       可見土地不是被上訴人所有，另對照清冊，重劃前土地
       與切結書地號不同云云，然按重劃區內之土地，均應參
       加分配，且重劃區得視自然環境、面積大小、地價高低
       及分配之需要，劃分若干分配區，而土地所有權人倘對
       於重劃區土地之分配有異議，應於公告期間向該管直轄
       市或縣（市）主管機關以書面提出，該管直轄市或縣（
       市）主管機關應予查處。其涉及他人權利者，並應通知
       其權利關係人予以調處。此亦有系爭土地重劃當時有效
       之農地重劃條例第十八、二十、二十五、二十六條分別
       定有明文。經查本件系爭土地重劃後由吳連吁取得，既
       如前述，對照上開地政局函令所附之對照清冊可知，吳
       連吁於重劃前，其就湖字第六六一五二、六六一八一、
       六六二八八、六六一八六、六六三○五、六四六一三、
       六○九一、六六○九四之一等地號即為所有權人，於重
       劃後依上開法條規定，重劃取得太湖段第三二九、三三
       ○、三四一、三五八、三七一、四○六、四○七號等土
       地，核其結果，與切結書上所載並無不符之處，足見系
       爭土地於重劃前，即為被繼承人吳連吁所有乙節益明；
       至就調處會議程序，由該會議紀錄以觀，其有陳春木等
       六名出席委員、主席翁廷為、李自在等二名列席人員，
       並有原告及異議人即金門縣政府代表翁慧玫等出席，並
       經上開出席委員及主席共七人為調處人，上開等情均經
       各相關人簽名於調處紀錄中，此有該調處會議紀錄可證
       ，核與八十七年八月五日修正之金門馬祖東沙南沙地區
       土地歸還或取得所有權登記審查辦法第九條第二項之規
       定所要求之異議處理小組成員大致相符，上訴人未具體
       指明調處程序有何違法之處，僅空言過程草率，復無其
       他證據以實其說，自無法使法院產生有利於上訴人之認
       定，上訴人所為主張，自無足採。
（四）綜上所述，本件上訴人欲推翻關於系爭土地之登記，惟其
      所主張之事實與舉證，尚不足以證明被上訴人取得所有權
      有何無效或得撤銷之事由，自難推翻被上訴人業已取得之
      系爭土地所有權。
二、就系爭三七一地號之無權占有返還方面：
（一）系爭三七一地號土地為被上訴人所有，已如前述。
（二）上訴人則為系爭三七一地號之現時占有人，於其上搭建有
      二層樓建築物一棟、貨車兩部、沙堆數堆等，除據原審法
      院於九十三年十月十三日現場履勘外，並據本院於九十四
      年六月三日督同金門縣地政局人員履勘，並實測複丈上訴
      人占有使用情形（詳如附件），此外，上訴人於原審即承
      認占有之事實，復未提出任何足證其係有權占有之證據，
      實難認其占有係有正當權源，另該地之面積為一○五五‧
      六二平方公尺，亦經本院現場履勘屬實，依歷次履勘結果
      可知，系爭三七一地號，除經上訴人於上建有二層樓建物
      外，旁亦有沙堆數堆及貨車等地上物，足見被告確係占有
      該地，且依該地使用情況以觀，亦係供置放沙土之用，準
      此，被上訴人主張上訴人占有三七一地號，且占有面積為
      該地之全部面積即一○五五‧六二平方公尺等情，亦屬可
      採。
（三）準此。上訴人既無法舉證推翻被上訴人取得所有權登記有
      何無效原因，復無法舉證其現時占有有何合法之權源，是
      被上訴人以民法第七百六十七條請求上訴人拆除系爭三七
      一號土地上之建物及搬遷地上物，回復原狀後返還該地予
      被上訴人，自屬有理由。
三、就不當得利部分：
（一）按無法律上原因而受利益，致他人受損害者，應返還其利
      益，民法第一百七十九條定有明文。又依不當得利之法則
      請求返還不當得利，以無法律上之原因而受利益，致他人
      受有損害為其要件，故其得請求返還之範圍，應以對方所
      受之利益為度，非以請求人所受損害若干為準，無權占有
      他人土地，可能獲得相當於租金之利益為社會通常之觀念
      （最高法院六十一年台上字第一六九五號判例意旨參照）
      。被告無權占有系爭土地，既如前述，依前開說明，原告
      請求被告返還相當於租金利益之不當得利，自屬有據。
（二）經查：系爭三七一地號雖未有承租之事實，然本院審酌系
      爭三七一地號與三三○地號，就距離上非遠，復就三七一
      地號之利用情形以觀，上訴人更於三七一地號上有建築物
      以供使用，其就該地占有之利用情形以觀，其因占有而所
      受之利益更甚於三三○地號之土地，準此，本院認就租金
      部分，經審酌三七一號與三三○號土地之位置、現狀、使
      用情形、所得利益大小及地上物之用途等一切情狀以觀，
      認前開金門縣政府縣有基地租賃契約書內載明之租金計算
      標準仍為相當。而被上訴人取得三七一地號所有權，係於
      九十年八月七日，此亦有土地登記謄本在卷足憑，是被上
      訴人主張就三七一地號部分，自其取得所有權之後之九十
      年八月十六日起，至九十二年八月十五日止，按公告地價
      年息百分之十五計算，亦屬有據。而公告地價部分，系爭
      土地自八十八年七月至九十三年一月間，其公告地價均為
      二百五十元，此亦有金門縣地政局九十三年九月二十日地
      籍字第○九三○○○四五五三號函附之公告地價表可證，
      足堪採為計算標準。是關於三七一地號部分，本院經審酌
      上開情事後，將計算標準臚列如下：二百五十元（每平方
      公尺公告地價）乘以一○五五‧六二平方公尺（土地面積
      ）乘以十五％等於三萬九千五百八十六元，期間共二年，
      故為七萬九千一百七十二元。
（四）就每月損害金之計算：經查被上訴人主張自九十二年八月
      十六日起至返還土地止，按每月一萬二千元計算之損害金
      ，其並未舉證以實其計算標準，而由前開金門縣政府縣有
      基地租賃契約書內載明之租金計算標準以觀，並斟酌系爭
      土地之利用情形、地段、位置等一切情狀，認系爭土地之
      相當於租金之損害之計算標準可臚列如下：二百五十元（
      每平方公尺公告地價）乘以一○五五‧六二平方公尺（土
      地面積）乘以十五％，再除以十二個月，為三千二百九十
      九元。（被上訴人逾此部分之請求，業據原審駁回確定。
      ）
陸、綜上所述，被上訴人依民法第七百六十七條前段規定及不當
    得利之法律關係，請求上訴人應將坐落金門縣金湖鎮○○○
    段三七一地號，地目旱，面積為一○五五‧六二平方公尺上
    ，如附圖所示Ａ－Ｂ－Ｃ－Ｄ－Ｅ－Ｆ－Ａ面積八一‧四○
    平方公尺、Ｇ－Ｈ－Ｉ－Ｊ－Ｋ－Ｌ－Ｍ－Ｇ面積九○‧三
    五平方公尺、Ｉ－Ｒ－Ｓ－Ｔ－Ｕ－Ｆ１－Ｅ１－Ｖ－Ｗ－
    Ｊ－Ｉ面積二七九‧八○平方公尺、Ｎ－Ｏ－Ｐ－Ｑ－Ｎ面
    積七‧四三平方公尺、Ｗ－Ｖ－Ｙ－Ｘ－Ｗ面積十八‧○六
    平方公尺、Ｅ１－Ｆ１－Ｇ１－Ｈ１－Ｄ１－Ｅ１面積十五
    ‧五一平方公尺、Ｚ－Ａ１－Ｂ１－Ｃ１－Ｚ面積三○‧三
    二平方公尺之建物拆除並將地上物搬遷，返還全部土地予被
    上訴人，並請求上訴人應給付原告七萬九千一百七十二元，
    及自九十二年八月十六日起至返還前開土地之日止，按每月
    三千二百九十九元計算之損害金之範圍內，為有理由，原審
    就此部分予以准許，應屬有據。上訴意旨猶執陳詞指摘原判
    決不當，除上訴人已履行及被上訴人限縮部分外，上訴人求
    予廢棄改判，為無理由，應予駁回其上訴。至上訴人敗訴部
    分因其占用系爭土地多年，非予相當期間難以覓地他遷，原
    審爰酌定四個月為所命拆、遷作為之履行期間，以資兼顧，
    尚無不當，併此敘明。
柒、本件事證已臻明確，兩造其餘攻擊、防禦方法，經審酌結果
    ，核與判決結果無影響，爰不逐一論述，附此敘明。
捌、據上論結，本件上訴為無理由，依民事訴訟法第385 條第1
    項前段、第第449 條第1 項、第78條，判決如主文。
中    華    民    國    95    年    1     月    18    日
                  民事庭審判長法  官
                              法  官
                              法  官
正本係照原本作成。
不得上訴。
中    華    民    國    95    年    1     月    20    日


司法院資訊處製作；財團法人民間司法改革基金會備份。
